台灣高等法院民事判決　八十九年度重上字第四九五號
　　　上　訴　人　新竹國際商業銀行股份有限公司
　　　法定代理人　詹宣勇
　　　訴訟代理人　溫孝忠
　　　　　　　　　黃敬寓
　　　　　　　　　劉祐銘
　　　送達代收人　鄭順元
　　　被上訴人　　甲○○
右當事人間請求返還借款事，上訴人對於中華民國八十九年九月八日臺灣板橋地方法
院八十九年度重訴字第一九三號第一審判決，提起上訴，本院判決如左：
上訴駁回。
第二審訴訟費用由上訴人負擔。
壹、上訴人方面：
一、聲明：
　　(一)原判決廢棄。
　　(二)右廢棄部分，判決被上訴人應給付上訴人新臺幣（下同）六百八十四萬三千九
　　　百六十九元及附表所示之利息、違約金。
二、陳述：除與原判決記載相同者，茲引用外，補陳略稱：
　　(一)本件借款人是否與被上訴人為同一人，原審證人楊進益之證詞並未明確否認，
　　　況其僅以「印象」為證，實難信其證詞為真實。另上訴人於原審所提被上訴人
　　　身分證影本，因重複影印難以辨認，應不能做為法院勘驗之基礎；被上訴人於
　　　原審當庭所簽姓名，亦因被上訴人簽名時已心存警惕，運筆難免與平日簽名習
　　　慣不同，亦不能為法院勘驗之基礎。故原審以本件借款人非與被上訴人同一為
　　　由，駁回上訴人所請，難令上訴人甘服。
　　(二)縱被上訴人身分證被偽冒屬實，然與被上訴人是否向上訴人借款應為兩事，不
　　　應混淆。對於法務部筆跡鑑定結果無意見。
貳、被上訴人方面：
一、聲明：駁回上訴。
二、陳述：除與原判決記載相同者，茲引用外，補陳略稱：
　　(一)被上訴人不曾於金融機關貸款過，僅曾在郵局領款。民國 (下同) 八十六年間
　　　有人冒用被上訴人名義重新申請被上訴人之身分證，自八十七年起即有很多金
　　　融單位、調查局的通知，且因臨檢被通緝，被上訴人才知身分證被冒用。
　　(二)對於法務部筆跡鑑定結果無意見。
　　理　　由
一、上訴人主張：被上訴人於八十六年十一月二十日向上訴人公司依序借款五百四十
　　萬元及一百五十五萬元，共計六百九十五萬元。借款期間均自八十六年十一月二
　　十日起至一百零六年十一月二十日止，且自八十六年十二月份起，按月於每月二
　　十日平均定額償還本息，利息各按上訴人之基本放款利率百分之九點四減碼年息
　　百分之零點六五及加碼年息百分之零點六計算（即百分之八點七五、百分之十）
　　，利率機動調整之，如逾期償付本息時，凡本金或利息逾期在六個月以內者，皆
　　按借款利率之百分之十計付違約金，逾期超過六個月者，按借款利率之百分之二
　　十計付違約金。詎料被上訴人自八十七年十月二十日起即未依約繳付上開二筆借
　　款，迭經催告無效，被上訴人已喪失期限利益視為全部到期，尚欠六百八十四萬
　　三千九百六十九元，及如附表所示之利息及違約金，爰依消費借貸之法律關係，
　　請求被上訴人如數給付之等語。
二、被上訴人則以：被上訴人曾因向地下錢莊借貸而交付國民身分證，於八十五年間
　　始經地下錢莊返還身分證，被上訴人未曾於八十六年間申請重新換發國民身分證
　　，亦未曾向上訴人借貸金錢，上訴人所提借據上之印文及簽名皆非其所自為，前
　　開借款人「甲○○」非其本人，實係遭他人持偽造之身分證，冒名向上訴人借貸
　　等語，資為抗辯。
三、經查上訴人主張被上訴人於八十六年十一月二十日向上訴人借款總計六百九十五
　　萬元，並簽立借據，上訴人依約撥款，詎料被上訴人自八十七年十月二十日起即
　　未依約繳付上開二筆借款，迭經催告無效，被上訴人已喪失期限利益視為全部到
　　期，尚欠六百八十四萬三千九百六十九元，及如附表所示之利息及違約金之事實
　　，固據提出借據、放款客戶往來明細表、催收款項客戶往來明細表各二件為證，
　　被上訴人對於前開撥款予借款人及借款人延欠之金額均不加爭執，惟辯稱：前開
　　借款人「甲○○」非其本人，實係遭他人持偽造之身分證，冒名向上訴人借貸等
　　語。是本件應審究者厥為系爭消費借貸契約是否為被上訴人與上訴人意思表示合
　　致而成立？系爭借款人與被上訴人是否為同一人？茲分別說明如后。
(一)被上訴人確曾於八十九年三月十三日持國民身分證及臺灣臺北地方法院刑事判決
　　，至臺北市中山區戶政事務所申請撤銷於八十六年八月十四日被冒領之國民身分
　　證，嗣經臺灣臺北地方法院檢察署函覆，及臺北市警察局戶口科查實後，於八十
　　九年四月二十六日辦理撤銷，被上訴人先後持有者係八十二年四月七日及八十九
　　年四月二十七日所申領之國民身分證，且於前揭期間內，共有二紙「甲○○」之
　　國民身分證遭冒名申領使用之事實，業經原審函請臺北市中山及萬華區戶政事務
　　所調查屬實，並有臺北市中山區戶政事務所八十九年七月十四日北市中戶二字第
　　八九六一０六五六００號函、臺北市萬華區第一戶政事務所八十九年七月十四日
　　北市萬一戶字第八九六０五０五四００號函、臺北市萬華區第二戶政事務所八十
　　九年七月二十一日北市萬華二戶字第八九六０五七００００號函，及上開各函件
　　檢附之相關資料在卷可稽，上訴人對此亦未爭執，自堪信為真。
(二)上訴人持有據以核發借款之國民身分證所示，係於八十六年八月十四日所補發，
　　有卷附上訴人所提「甲○○」之國民身分證影本一紙可按，而經核閱上開身分證
　　與被上訴人所持有於八十九年四月二十七日換發者所附之「甲○○」照片影本，
　　二者之臉型顯非同一人，再者，被上訴人曾因涉嫌侵占訴外人致泳股份有限公司
　　遺失之支票，持向訴外人寶島商業銀行儲蓄部及彰化銀行北新分行抵押借款，經
　　臺北地方法院檢察署檢察官偵查結果，認：「．．．．經台灣台北地方法院向台
　　北巿中山區戶政事務所調閱甲○○於八十六年八月十四日申請補發身分證之相關
　　資料，依其函覆資料所附補領國民身分證申請書影本所示，其所填載之年籍均與
　　到庭之被上訴人甲○○之年籍資料相同，且該次申請補發身分證之證明人為黃嘉
　　雄，此有該戶政事務所八十八年八月二十六日北巿中戶一字第八八六一五三二七
　　００號函覆所附補領國民身分證申請書影本一份附卷可稽，惟經該院傳喚證人黃
　　嘉雄到庭結證稱：『沒有幫別人辦過身分證補發，我曾在八十六年六、七月間在
　　板橋巿實踐路統一超商內丟掉身分證，後來我去申請電話時，電信局說有我二支
　　電話費未繳，才知我身分證可能被冒用，甲○○之補領國民身分證申請書上面的
　　黃嘉雄簽名及印章均不是我所簽及蓋的』等語，足見到庭之被上訴人甲○○之身
　　分證確曾於八十六年八月十四日遭人冒名以遺失為由而申請補發之情事．．．」
　　，有該署八十八年偵字第二四五一０、二四五一二、二四五一三號不起訴處分書
　　影本一件附卷可考，參前所述，前揭持以借款之國民身分證，係第三人冒名向臺
　　北市中山區戶政事務所申請換發者之事實，亦堪認定。
(三)又參諸證人即原任職於上訴人銀行之職員楊進益於原審到庭證稱：「（本件借款
　　，是否你去對保）‧‧‧我只負責對保，他們帶身分證、印章，核對本人，有向
　　他們確認貸款情形。」、「（是否庭上的被上訴人）應該不是，對保的身高大概
　　一七０公分，身材比較魁梧。經過我核對身分證，印象中不是這個人。」等語，
　　（見原審卷第五二、五三頁，八十九年七月四日言詞辯論筆錄），益徵本件審理
　　時到庭之被上訴人，並非向上訴人借款之「甲○○」。況經核對上訴人所提開戶
　　資料及借據等資料，其上「甲○○」之簽名，與本件審理時到庭「甲○○」之簽
　　名及被上訴人所提其於八十七年間之工作記錄筆跡相較，二者之筆法、運勢，均
　　不相同，筆劃特徵亦不相符，顯非到庭之被上訴人所為，而上開筆跡復經本院函
　　送法務部調查局鑑定結果，亦同此見解，有該局九十一年二月二十六日調科貳字
　　第○九一○○○七六五七○號鑑定通知書附卷可稽 (見本院卷第六十五頁) ，益
　　足證與上訴人成立消費借貸契約之「甲○○」確非上訴人起訴請求之本件被上訴
　　人「甲○○」，而係非本件被上訴人為借款人之「甲○○」持前開冒領之國民身
　　分證，向上訴人借款，被上訴人上述抗辯，與事實相符，堪以採信。
四、綜上所述，上訴人既無法舉證借款之「甲○○」與被上訴人為同一人，亦未能出
　　其他證據證明被上訴人有何借款行為，兩造間並未成立消費借貸契約，堪予認定
　　。從而，上訴人依民法消費借貸之法律關係請求被上訴人給付系爭消費借貸款六
　　百八十四萬三千九百六十九元，及如附表所示之利息、違約金於法不合，應予駁
　　回。原審為上訴人敗訴之判決，並無不合。上訴意旨指摘原判決不當，求予廢棄
　　改判，為無理由，應予駁回。
五、本件事證已臻明確，兩造其於主張及舉證，與本件判決結果無涉，無庸一一審酌
　　，併予敘明。
六、據上論結，本件上訴為無理由，依民事訴訟法第四百四十九條第一項、第七十八
　　條，判決如主文。
中　　　華　　　民　　　國　　九十一　　年　　　四　　　月　　二十三　　日
　　　　　　　　　　　　　　 　民事第二庭
　　　　　　　　　　　　　　　　　 審判長法　官　尤　豐　彥
　　　　　　　　　　　　　　　　　　　　 法　官　翁　昭　蓉
                                         法　官　魏  麗  娟
右正本係照原本作成。
如不服本判決，應於收受送達後二十日內向本院提出上訴書狀，其未表明上訴理由者
，應於提出上訴後二十日內向本院補提理由書狀（均須按他造當事人之人數附繕本）
上訴時應提出委任律師或具有律師資格之人之委任狀；委任有律師資格者，另應附具
律師及格證書及釋明委任人與受任人有民事訴訟法第四百六十六條之一第一項但書或
第二項（詳附註）所定關係之釋明文書影本。
中　　　華　　　民　　　國　　九十一　　年　　　四　　　月　　二十四　　日
　　　　　　　　　　　　　　　　　　　　 書記官　曾　瓊　安
附註：
民事訴訟法第四百六十六條之一（第一項、第二項）：
對於第二審判決上訴，上訴人應委任律師為訴訟代理人。但上訴人或其法定代理人具
有律師資格者，不在此限。
上訴人之配偶、三親等內之血親、二親等內之姻親，或上訴人為法人、中央或地方機
關時，其所屬專任人員具有律師資格並經法院認為適當者，亦得為第三審訴訟代理人
。
